臺灣桃園地方法院刑事判決　　　　　　　 93年度易字第213號
公　訴　人　臺灣桃園地方法院檢察署檢察官
被　　　告　甲　○
選任辯護人　許博森律師
　　　　　　陳適庸律師
上列被告因妨害名譽案件，經檢察官聲請簡易判決處刑（92年度
偵字第10374 號），本院改依通常程序判決如下：
    主  文
甲○無罪。
    理  由
一、檢察官聲請簡易判決處刑意旨以：被告甲○為台北縣崇林國
    中老師，乙○○於九十一年間亦在崇林國中擔任代課老師，
　　二人為同事。甲○因不滿乙○○之教學方法及態度，屢次向
　  校方反應未獲處理，竟意圖散布於眾，於九十一年四月三日
    晚間九時五十九分許，在桃園縣楊梅鎮○○○路六九０巷二
　　十號，利用家中之電腦設備，透過電腦網路散布文字之方式
  　，在台北縣教師會網站之教育論壇內（網址http：//tpctc.
　　tpc.edu.tw/default3.asp）， 刊登內容為「還記得你提過
  　的乙○○老師嗎？（曾在莊敬高職引起糾紛的那一位）他現
    在在崇林國中代課，竟然公然在上課時，罵班級導師【王八
    蛋】，其他不堪為人師表和教學不力之情，更不勝枚舉。你
    們來問一下崇林的老師和被他教的學生就可以明瞭。哀哉崇
　　林的學生，竟被如此的老師教到！」足以毀損他人名譽之事
　  。嗣乙○○誤以為該文章係崇林國中另一位老師所為，而向
    臺灣板橋地方法院檢察署提出告訴，於九十二年三月十九日
    查明係甲○所刊登，於同年四月十五日對甲○提出本案告訴
    。
二、被告對於其刊登上述文字之事實並不否認，惟否認有誹謗犯
    行，辯稱：伊在網路上所說的，並沒有要妨害告訴人的名譽
    ，只是伊在網頁上看到有人提到告訴人的事情，而伊的學生
    也在聯絡簿上反映告訴人的事情，學生的家長也都有反映，
    伊有向學校反映，但學校未處理，學生的受教權受影響；伊
    在網路上寫的那些事情只是陳述事實，沒有妨害告訴人名譽
    的意思。伊在網路上刊登，是希望教育相關人員看到後可以
    出面處理，告訴人身為老師，而使用「王八蛋」的字眼罵人
    ，並不是好的身教與言教，所以伊說告訴人不堪為人師表；
    而告訴人的情況一直沒有改善，學生沒有辦法，只能讓告訴
    人一直教到學期結束，伊才會說哀哉崇林國中的學生，竟被
    如此的老師教到，伊不是為了使告訴人難堪而在網路上發表
    那些言語，伊沒有誹謗的意思等語。
三、被告刊登上述文字之事實，為被告所坦承，並有該網頁之列
    印資料在卷可稽，被告上開行為是否應論以誹謗罪，應討論
    被告之行為與誹謗罪之要件是否相符，且被告之行為是否免
    責。
  (一)就誹謗罪之要件而言，包含外在之客觀要件及內在之主觀要
    件，外在之客觀要件為指摘或傳述足以毀損他人名譽之事，
    內在主觀要件則為誹謗之故意。查被告所刊登之上述言詞，
    其指稱告訴人不堪為人師表、教學不力及哀哉崇林國中學生
    ，竟被如此的老師教到等字眼，於一般之社會判斷，自足以
    貶損告訴人之名譽，故本件被告是否成立犯罪，即應考慮被
    告有無誹謗之故意。誹謗之故意需為專為貶損他人人格而發
    者，方足當之，即所謂真正惡意。如因對事情為評論或發表
    個人意見，而使用負面之字眼，雖然造成被評論人情感上之
    不快，但仍不得以此即認行為人成立誹謗罪。蓋事實之陳述
    與意見之發表並不相同，事實有能以證據證明為真偽者，然
    意見則純為主觀價值判斷，無所謂真偽之問題。在多元社會
    中，本應容許各種價值判斷之存在，期透過言論之自由市場
    機制，達到辯明真理之效果。意見之發表既然為個人之主觀
    價值判斷，為體現多元之社會價值判斷，自然比事實之陳述
    受較大之自由保障。發表意見固然會或多或少貶抑他人之人
    格名譽，但言論自由係為促進政治民主及社會之健全發展，
    與個人名譽可能遭受損失兩相權衡，顯然有較高之價值，故
    因為發表意見而對他人有所批評者，其批評仍應受憲法言論
    自由之保障。本件告訴人在崇林國中代課期間，其上課教學
    情形，依學生家長聯絡簿所載顯示：告訴人於上課期間談論
    與教學內容無關之事，教學進度嚴重落後，上課遲到，早退
    ，於上課期間自行上網瀏覽，不維持教室秩序，罵別的老師
    「王八蛋」、「三八」，命令學生幫其改考卷等行為；依台
    北縣立崇林國中教務主任黃連旺所製教學輔導記錄所載：九
    十一年三月二二日二一二班學生於十三時二二分至教務處反
    應老師未到，同年五月八日上課鐘響後，仍在走廊講行動電
    話，持續十五分鐘以上，未進教室，也未做任何交代，經學
    生告知後，教務主任前往了解，孫老師見教務主任到來始進
    入教室；同年五月十六日一０三班，段考後第一節課，孫老
    師要學生自己核算成績，學生以為不可，孫老師要學生問校
    長，教務主任乃前往了解，在門口敲門等候許久，孫老師要
    教務主任離開，教務主任請其到教室外一下，孫老師答不必
    要，教務主任乃在教室外查看孫老師如何上課，終其一節課
    ，只是坐在椅子上改分數，問學生有沒有問題，再給五分鐘
    ，學生促其上課，仍是再給五分鐘，學生枯坐一節課，毫無
    任何教學活動；同年五月三十日二０七班，孫老師坐於課桌
    前，放任學生無所事事，未進行教學活動，有失職守；依江
    增昌老師所製作之教學輔導記錄所載：九十一年五月三日三
    ０二班家政課，教師乙○○不在場，通知教務處處理。綜合
    以上各記載以觀，告訴人在崇林國中之教學表現，實非合於
    一般人對教師之期待，其當學生之面而謾罵他人，亦非為人
    師者所應為。故被告前開所言告訴人教學不力，不堪為人師
    表及為學生感到悲哀之言，要非被告憑空捏造事實所為之評
    論。以告訴人上述在崇林國中之教學表現，對受教之學生而
    言，其等之受教權難謂無受影響，被告以上網發表意見之方
    式，冀以引起大家之討論，不能指其有貶損告訴人名譽之真
    正惡意。
  (二)查師者所以傳道授業解惑也，國人對為人師者一向尊崇，身
    為教師者，除了知識之教導外，其更應以身教作為學生之典
    範；而學校所提供之教育，更關乎學生之受教權，故教師之
    教學表現，不能謂與公益無關，是告訴人在授課時之教學表
    現，即非不可受公評之事。被告前述在網路上所發表之意見
    ，自屬對於可受公評之事為評論。至於被告之評論是否適當
    一節，查被告所用之詞句係不堪為人師表、教學不力及哀哉
    崇林國中之學生竟被如此的老師教到，其乃針對告訴人之教
    學表現而發，並非一味之詆毀謾罵，其評論尚不能認已超過
    適當之範圍，與刑法第三一一條第三款之規定相符，自不能
    論以誹謗罪責。雖告訴人不免因被告之上開評論而自覺不堪
    ，然一般人如對事件不得為評論，則無法以討論之方式形成
    輿論，不能對公共事務及可受公評之事為監督，更無法達到
    辯明真理之目的，自與保障言論自由之意旨相違背。公訴人
    雖認被告之行為帶有貶損告訴人人格之意，惟告訴人上開教
    學表現，在職業倫理及公益上，應受非難，告訴人之行為實
    為自損其名譽。其行為時已不愛名譽，迨他人評論時復出而
    主張維護名譽，實乃本末顛倒之舉。
四、本件被告對告訴人教學表現所為之評論，並無誹謗告訴人之
    故意，且其評論係對可受公評之事為適當之評論，自不能論
    以刑法之誹謗罪，依法自應為無罪之諭知。
據上論斷，應依刑事訴訟法第四五二條、第三０一條第一項，判
決如主文。
本案經檢察官謝雯璣到庭執行職務。
中　　華　　民　　國　　94　　年　　8 　　月　　12　　日
                  　　　　　審判長法　官　林 明 洲
                                  法　官  何 燕 蓉
                                  法　官  林 春 鈴
以上正本證明與原本無異。
如不服本判決，應於送達後十日內，向本院提出上訴狀。
                                  書記官　顏 美 惠
中　　華　　民　　國　　94　　年　　8 　　月　　12　　日
